【裁判字號】    98,訴,368
【裁判日期】    990329
【裁判案由】    遷讓房屋
【裁判全文】
臺灣嘉義地方法院民事判決               98年度訴字第368號
原      告  庚○○
訴訟代理人  嚴庚辰律師
            林琦勝律師
被      告  己○○
            丁○○
            戊○○
上列二人共同
訴訟代理人  林春發律師
被      告  辛○○    住嘉義縣水上鄉寬士村10鄰崎仔頭24之
                        5號
            壬○○    住嘉義縣水上鄉柳鄉村4鄰柳子林100之
                        65號
                      居嘉義縣水上鄉寬士村10鄰崎仔頭24之
                        5號
            甲○○    住同上
            丙○○    住臺南縣將軍鄉長沙村7鄰長沙58號
                      居嘉義縣水上鄉寬士村10鄰崎仔頭24之
                        5號
上列當事人間請求遷讓房屋事件，經本院於民國99年3月15日言
詞辯論終結，判決如下：
    主  文
原告之訴及假執行之聲請均駁回。
訴訟費用由原告負擔。
    事實及理由
一、被告己○○、辛○○、壬○○、甲○○及丙○○等人經合法
    通知，未於最後言詞辯論期日到場，核無民事訴訟法第386
    條所列各款情形，爰依原告聲請，由其一造辯論而為判決。
    又按訴狀送達後，原告不得將原訴變更或追加他訴。但擴張
    或減縮應受判決事項之聲明者，不在此限，民事訴訟法第25
    5條第1項第3款定有明文。本件原告起訴時，聲明請求被告
    遷出交還之標的為坐落嘉義縣水上鄉○○段624地號土地（
    下稱系爭土地）上門牌號碼嘉義縣水上鄉寬士村10鄰崎子頭
    24之5號、24之19號及未有門牌號碼之房屋，訴訟進行中，
    原告以上開24之19號等房屋已交付占有為由，縮減聲明請求
    被告遷出交付標的為如附圖所示編號Ａ、Ｂ、Ｃ、Ｄ部分房
    屋（即門牌號碼為24之5號之房屋，下稱系爭房屋），經核
    與上揭規定並無不合，應予准許。
二、原告起訴主張：
  (一)訴外人黃銘即被告丁○○之父曾以系爭土地向訴外人癸○○設定抵押借款，並由癸○○保管土地所有權狀，黃銘將
    系爭土地及房屋全權交由丁○○代理，丁○○則委託訴外人
    陳永章及子○○出售系爭土地及房屋，因黃銘無法清償借
    款遭癸○○向鈞院聲請拍賣系爭土地，系爭土地歷經幾次流
    標，癸○○本欲承受，然子○○藉由乙○○介紹認識原告，
    原告並向陳永章表達購買意願，遂於系爭土地末次流標當天
    ，癸○○欲承受系爭土地之際，原告協同訴外人乙○○、陳
    永章及子○○向癸○○表達購買意願，一群人遂前往代書劉
    映雪處，商談買賣事宜，被告丁○○亦在現場，雙方達成共
    識，由原告代黃銘清償其對癸○○之債務，系爭土地及其
    上房屋則出售給原告。
  (二)雙方已就系爭土地及其上房屋達成買賣合意，訴外人即代書
    劉映雪遂聯絡訴外人乙○○，要求被告丁○○提供黃銘之
    身分證影本、印鑑證明及印鑑章，以辦理系爭土地及房屋過
    戶，並要求訴外人癸○○向鈞院辦理撤封，於癸○○向鈞院
    遞狀撤封後，原告立即給付完價金，但黃銘卻於民國95年
    7月8日去世，之前被告丁○○所提供黃銘所有之過戶文件
    、印鑑證明及印鑑章因而無法使用，代書劉映雪為順利辦理
    過戶登記，便聯絡乙○○要求被告丁○○提供被告己○○及
    丁○○等人之身分證影本、印鑑證明及印鑑章以便辦理繼承
    及過戶登記，被告丁○○也因而提供辦理繼承及過戶所需文
    件及印鑑章，此皆為被告丁○○所知情並同意，絕無藉由辦
    理繼承而偷過戶等情。
  (三)系爭土地上門牌24之19號房屋原為訴外人林正杰所使用，原
    告欲順利取得系爭土地及其上房屋，亦經由被告丁○○出面
    與林正杰溝通，由原告給付搬遷費新臺幣（下同）4百萬元
    ，林正杰始願意搬離上開房屋。又系爭土地上門牌24之5號
    之鐵皮屋原為訴外人蘇俊雄所租用，原告欲順利取得所有，
    亦經由被告丁○○出面與蘇俊雄溝通，由原告給付搬遷費18
    萬元，蘇俊雄始願搬離上開房屋，被告抗辯無出售系爭土地
    及房屋，顯非事實。於辦理過戶登記時，黃銘去世，原告
    顧及被告丁○○等喪父，未立即要求對造點交系爭房地，而
    依照習俗等一年才要求對造交付，但被告遲不搬離，如今又
    否認買賣事實，並恐嚇對原告及承辦代書提出刑事告訴，有
    失誠信。
  (四)訴外人黃銘已將系爭土地及房屋全權交由被告丁○○代理
    ，被告丁○○則委託訴外人陳永章及子○○出售系爭土地及
    房屋，子○○藉由乙○○介紹認識原告，原告並向陳永章表
    達購買意願，嗣後原告與被告丁○○達成買賣合意。不論丁○○有無向陳永章或子○○表示保留系爭房屋及土地70坪，
    據被告丁○○授權陳永章之95年2月25日授權書觀之，丁○○已授權陳永章出賣系爭土地上之所有房屋，而原告並未見
    及第2張委任書，系爭房屋確為買賣標的。依證人乙○○證
    述：農地與房屋是同一包，考慮價金有將70坪房地算入；證
    人即代書劉映雪陳稱：就是乙○○說的那一包，名下不動產
    都過戶等語，可證系爭房屋確為買賣標的範圍。系爭房屋既
    為買賣標的範圍，被告己○○為黃銘繼承人，自應受買賣
    契約拘束，交付系爭房屋。又原告已取得系爭房屋所有權人
    地位，除被告己○○外之被告無權占有系爭房地，自應遷讓
    返還原告。爰依民法第348條規定請求被告己○○遷讓交付
    系爭房屋，依民法第767條規定，請求被告丁○○、戊○○
    、辛○○、壬○○、甲○○及丙○○遷讓返還系爭房屋予原
    告。
  (五)並為聲明：被告應自系爭房屋遷出將房屋交付原告；願供擔
    保請准宣告假執行。
三、被告丁○○、戊○○答辯以：被告丁○○、戊○○之母即被
    告己○○並未出售系爭房屋予原告，原告提出之買賣付款明
    細既非契約書亦無被告己○○簽章，本件原告並未舉證有向
    被告己○○購買系爭房屋。被告己○○之配偶黃銘死亡後
    ，原告及代書劉映雪向被告丁○○、戊○○表示要幫忙辦理
    拋棄繼承及分割，要求交付黃銘所有繼承人之印鑑、身分
    證資料等，事後竟遭原告及代書以上開資料及從訴外人癸○○處取得系爭土地所有權狀，辦理所有權移轉登記，將系爭
    房屋辦理稅籍名義變更為原告，系爭房屋移轉登記係在辦理
    繼承登記時遭代書偷過戶，並沒有點交，被告丁○○、戊○○、壬○○、辛○○均為被告己○○之子女，被告甲○○為
    辛○○之子，均係基於家長、家屬關係居住於系爭房屋，並
    非無權占有，被告丙○○僅寄戶籍，渠等與原告並無任何契
    約或法律關係，無交付系爭房屋之義務等語。並為聲明：原
    告之訴及假執行之聲請均駁回，如受不利判決願供擔保請准
    宣告免為假執行。
四、被告己○○、辛○○、壬○○、甲○○及丙○○均未於言詞
    辯論期日到場，亦未提出書狀作何聲明或陳述。
五、原告主張訴外人即系爭土地原所有權人黃銘曾以系爭土地
    向訴外人癸○○設定抵押借款，並由癸○○保管土地所有權
    狀，嗣因黃銘無法清償借款，遭癸○○向本院聲請拍賣系
    爭土地，黃銘將此事交由其子即被告丁○○處理，系爭土
    地歷經幾次流標，癸○○本欲承受，然因原告透過訴外人乙○○、陳永章及子○○介紹，向被告丁○○表達購買意願，
    遂於癸○○欲承受系爭土地之際，前往代書劉映雪處，商談
    買賣事宜並達成共識，由原告代黃銘清償對於癸○○之債
    務，改由原告承買。原所有權人黃銘於95年7月8日死亡，
    系爭土地及系爭房屋由被告己○○登記繼承，現則以買賣為
    原因移轉登記為原告所有。系爭土地上有嘉義縣水上鄉寬士
    村10鄰崎子頭24之5號、24之19號及未有門牌號碼之房屋，
    除系爭房屋現仍由被告己○○、丁○○、戊○○、辛○○、
    壬○○、甲○○占有使用外，其餘房屋及未有門牌號碼之房
    屋均由原告占有等情，被告丁○○、戊○○不爭執，有系爭
    土地登記謄本、土地所有權買賣移轉契約書、建築改良物買
    賣所有權移轉契約書、現場照片等在卷，並經本院調取93年
    度執字第12270號拍賣抵押物執行案卷核閱屬實，復經本院
    勘驗現場，製有勘驗筆錄，由嘉義縣水上地政事務所繪有如
    附圖所示現場圖可稽，堪信為真。
六、原告主張其為系爭土地及房屋所有權人，被告己○○依民法
    第348條買賣規定應遷出交付系爭房屋，其餘被告無權占有
    ，依民法第767條規定亦應遷出返還系爭房屋等情，為被告
    丁○○、戊○○否認並辯稱：原告與被告己○○間就系爭房
    屋並無買賣關係，買賣契約係在辦理繼承登記時遭代書偷過
    戶等語。則本件爭點在於原告與被告己○○間就系爭房屋有
    無買賣契約存在，原告請求被告遷出交付系爭房屋是否有理
    。經查：
  (一)按當事人締結不動產買賣之債權契約，固非要式行為，惟對
    於買賣契約必要之點，即價金與標的物之意思表示必須一致
    ，否則其契約即難謂已成立。最高法院69年臺上字第1710號
    判例意旨可資參照。本件原告雖提出95年2月25日被告丁○○委託訴外人陳永章銷售系爭土地及所有地上物之委託書影
    本，主張被告丁○○代理其父黃銘出售之範圍包括系爭房
    屋及其坐落土地，然證人子○○提出其後於95年3月27日簽
    立之委託書，其上載明將24之5號房屋及面積70坪土地分割
    後保留等語，有上開2份委託書在卷可稽。而依證人即代原
    告洽談購買事宜之乙○○證稱略以：伊都是與子○○聯繫，
    子○○是介紹人，他說他們要保留2棟房子不賣（即系爭房
    屋），但因被告丁○○欠稅款4百多萬，過戶必須先將稅款
    繳清，那時伊和原告不知道有這筆稅款，原告說她有繳4百
    多萬稅款，保留的房子應該過戶給她，如果被告丁○○拿出
    4百多萬元，再將2棟房屋過戶給被告丁○○等語（見本院98
    年11月2日言詞辯論筆錄）；證人即受被告丁○○委託處理
    之子○○證稱略以：2張委託書都是伊寫的，還沒找到買主
    時寫95年2月25日第1張委託書，95年3月27日第2張是找到買
    主後寫的，一開始到第2張委託書都有說到保留2棟房子（即
    系爭房屋），直接跟地主說的，寫第2張委託書時，乙○○
    、陳永章、丁○○及伊都有在場，寫那張之前70坪沒有在買
    賣範圍內，之後沒參與不曉得，乙○○直接找被告丁○○等
    語（見本院98年11月27日言詞辯論筆錄）；證人即代書劉映
    雪證稱略以：當初買賣契約只是談單價，沒有說總額。被告
    己○○在事務所見過一次，是和被告丁○○去事務所，不知
    道去做什麼，大約是拿印章過來。拋棄繼承、遺產分割及被
    告己○○繼承登記是伊辦的，稅款也是在過戶給原告前處理
    的，他們沒有訂私契，公契用稅務局核定契價填載，不是實
    際價錢，系爭土地及其上未保存登記房屋過戶是被告丁○○
    提供東西（指過戶資料）等語（見本院98年11月2日言詞辯
    論筆錄）；原告到庭亦陳稱：伊幫丁○○繳稅金，房屋是擔
    保性質，如果他還伊4百多萬元，則2棟房屋（即系爭房屋）
    都還給他等語（見本院98年11月2日言詞辯論筆錄），綜觀2
    份委任書內容，參酌證人乙○○、子○○及劉映雪證言及原
    告陳述，本件買賣之買方即原告係透過證人乙○○接洽，賣
    方即原所有權人黃銘則係由其子即被告丁○○、受丁○○
    委託之子○○洽談，雙方僅談及每坪單價，並未訂立書面買
    賣契約，洽談買賣時不知有欠稅款4百多萬元，確有賣方保
    留系爭房屋及其坐落土地70坪之共識。本件原告決定承買時
    ，買賣雙方既有不包括系爭房屋及其坐落土地70坪部分之意
    思合致，原告事後以土地移轉登記時，繳納4百多萬元稅款
    ，被告丁○○未還，主張系爭房屋應包括在買賣範圍云云，
    顯係其單方意思表示，依上開說明，自難認兩造間就系爭房
    屋及其坐落土地70坪部分有買賣關係存在。
  (二)按不動產物權，依法律行為而取得、設定、喪失及變更者，
    非經登記，不生效力。前項行為，應以書面為之；又為委任
    事務之處理，須為法律行為，而該法律行為，依法應以文字
    為之者，其處理權之授與，亦應以文字為之。其授與代理權
    者，代理權之授與亦同，民法第758條及第531條分別定有明
    文。本件原告主張取得系爭土地及房屋所有權，為被告丁○○、戊○○否認，觀之系爭土地登記謄本及買賣公契即土地
    所有權買賣移轉契約書、建築改良物買賣所有權移轉契約書
    ，其移轉日期均在96年3月，此時賣方即系爭土地所有權人
    為被告己○○（黃銘已於95年7月8日死亡），其就上開不
    動產物權移轉應以書面為之，則委任處理該事物之委任契約
    及代理權授與，自應以文字為之。而依上開證人乙○○證言
    ，本件買賣係由被告丁○○處理，證人即代書劉映雪亦證稱
    相關登記資料均由被告丁○○提供，系爭土地及房屋移轉登
    記物權行為顯非由賣方所有權人即被告己○○本人所為，被
    告丁○○既否認被告己○○有為系爭房屋買賣，原告又未舉
    證被告丁○○就系爭土地及房屋之移轉登記確取得被告己○○書面授權，難認符合上開法定方式，原告徒以被告丁○○
    代理原所有權人黃銘全權處理，辦理所有權移轉登記為被
    告丁○○知情並同意，主張已登記取得系爭房屋所有權人之
    地位云云，自不可採。
七、綜上，原告主張系爭房屋在買賣範圍，且已取得系爭房屋所
    有權等情不可採，原告依民法368條及第767條規定，分別請
    求被告己○○及被告丁○○、戊○○、辛○○、壬○○、甲○○、丙○○遷出交付系爭房屋云云，即無理由，應予駁回
    。又原告之訴既經駁回，其假執行之聲請即失所附麗，應併
    予駁回。
八、本件事證已臻明確，兩造其餘攻擊防禦方法，及未經援用之
    證據，經本院斟酌後，認均不足以影響本判決之結果，自無
    逐一詳予論駁之必要，併此敘明。
九、據上論結，原告之訴為無理由，依民事訴訟法第385條第1項
    前段、第78條，判決如主文。
中    華    民    國    99    年    3     月    29    日
                  民事第三庭  法  官  陳端宜
上為正本係照原本作成。
如對本判決上訴須於判決送達後20日內向本院提出上訴狀。
中    華    民    國    99    年    3     月    29    日
                              書記官  馬嘉蓮

司法院資訊處製作；財團法人民間司法改革基金會備份。
